【裁判字號】    96,訴,747
【裁判日期】    971118
【裁判案由】    妨害自由等
【裁判全文】
臺灣臺南地方法院刑事判決               96年度訴字第747號
公  訴  人  臺灣臺南地方法院檢察署檢察官
被      告  戊○○
            辛○○
            甲○○
上列被告因妨害自由等案件，經檢察官提起公訴（95年度偵字第
12682號），本院判決如下：
    主  文
戊○○犯共同傷害罪，處有期徒刑捌月，減為有期徒刑肆月，如
易科罰金，以新臺幣玖佰元折算壹日；又犯共同妨害自由罪，處
有期徒刑壹年，減為有期徒刑陸月，如易科罰金，以新臺幣玖佰
元折算壹日。應執行有期徒刑捌月，如易科罰金，以新臺幣玖佰
元折算壹日。
辛○○犯共同妨害自由罪，處有期徒刑壹年，減為有期徒刑陸月
，如易科罰金，以新臺幣玖佰元折算壹日。
甲○○犯共同妨害自由罪，處有期徒刑壹年貳月，減為有期徒刑
柒月。
    事  實
一、丙○○、戊○○（綽號「阿狗」）、辛○○（綽號「豆豆」
    ）、甲○○及其他不詳姓名者等人自民國（下同）94年間起
    ，在臺南市安平區○○○街19號（起訴書誤載為193號）乙○○租屋處以麻將賭博（另由檢方偵辦）。戊○○於95年4月1
    日晚上11時許，因懷疑丙○○於賭博時有詐賭行為，遂與數
    名姓名不詳之成年男子基於傷害之犯意聯絡與行為分擔，於
    上址共同毆打丙○○，致丙○○受有頭部挫傷併多處擦傷、
    右上臂（起訴書誤載為左上臂）、左前臂紅腫瘀傷、前胸多
    處瘀腫擦傷等傷害。嗣戊○○、辛○○、甲○○（起訴書誤
    載為王世宗）及上開數名姓名不詳之成年男子，竟另基於剝
    奪丙○○自由之犯意聯絡與行為分擔，由戊○○手持鋁棒1
    支站於一旁，其他人則分別坐於丙○○周圍，限制其行動於
    上址之房間椅子上，不讓其離去，非法剝奪丙○○之行動自
    由，並逼使丙○○提出新臺幣（下同）50萬元作為賠償，始
    准離開現場。丙○○不得已乃以電話聯繫友人己○○（綽號
    鐵哥）協助處理，並由甲○○與綽號「武帝」及數名姓名不
    詳之成年男子駕車到臺南市○○路○段246號己○○所經營之
    撞球場與己○○協調，己○○遂與甲○○一同到臺南市安平
    區○○○街19號乙○○租屋處，雙方協商後，以賠償40萬元
    達成共識，由己○○先代為賠款，並由其中姓名不詳之成年
    男子陪同己○○外出到臺南市○○路「特易購量販店」對面
    之「復華銀行」提款機提款8萬元，交付甲○○，並約定10
    日後再交付剩餘之32萬元，甲○○等人始讓丙○○自由離去
    ，嗣甲○○分得之款並花用罄盡。
二、案經丙○○訴由臺南市警察局第四分局報請臺灣臺南地方法
    院檢察署檢察官偵查起訴。
    理  由
一、訊據被告戊○○（綽號「阿狗」）對於其上開傷害告訴人丙○○之犯行坦承不諱，對於其上開妨害告訴人丙○○自由之
    犯行則矢口否認，辯稱：我沒有限制丙○○之行動自由，我
    只是在爭執他有沒有詐賭，並在現場跟丙○○談他詐賭，是
    否該拿錢出來賠償云云。訊據被告辛○○（綽號「豆豆」）
    、甲○○對於其等上開妨害丙○○自由之犯行均矢口否認，
    被告辛○○辯稱：我沒有妨害丙○○之自由，我一直在旁邊
    跟乙○○等人講話，甲○○有拿給我幾千元，他本來就有給
    我生活費，我不知道那筆錢是從己○○那邊拿過來的云云。
    被告甲○○則辯稱：我沒有妨害丙○○之自由，且錢不是我
    和他一起出去領的是綽號「鐵哥」的人託人拿給我的，我去
    到現場時，他們已經談好50萬元云云。
二、經查被告戊○○與其他數名姓名不詳之成年男子共同毆打告
    訴人丙○○，致丙○○受有頭部挫傷併多處擦傷、右上臂、
    左前臂紅腫瘀傷、前胸多處瘀腫擦傷等傷害，業據被告戊○○坦承不諱，核與訴人丙○○所指訴之情節相符，並有郭綜
    合醫院診斷證明書1紙及丙○○受傷之照片8張附卷可資佐證
    。事證明確，被告戊○○之傷害犯行，應堪認定。
三、有關被告戊○○、辛○○、甲○○與其他數名姓名不詳之成
    年男子共同妨害丙○○自由之部分，經查：
(1)、被告戊○○、辛○○、甲○○與其他數名姓名不詳之成年男
    子有共同妨害丙○○自由之行為，有己○○之存摺交易往來
    明細、復華銀行臺南分行函及所附己○○帳戶之客戶往來交
    易明細及己○○於95年4月2日凌晨1時11分提領3萬元；同日
    凌晨1時12分提領3萬元；同日凌晨1時12分再提領2萬元之提
    款明細單各1份附卷可稽，並有庚○○手繪現場圖1份附卷可
    資佐證。
(2)、證人乙○○於本院97年8月20日審理時證稱：我認識戊○○
    、辛○○、甲○○及丙○○，95年4月1日那天丙○○先來我
    家打麻將，後來他大概11點多要離開的時候，辛○○打電話
    來說她在門口要進來，我開門後就一票約五、六人進來，包
    含戊○○、辛○○，其他還有三、四人我不認識，我在廚房
    聽到有人吵架的聲音，出來後看到丙○○被戊○○和其他一
    、兩個不認識的人打，總共兩、三個人在打他，我問辛○○
    為何要打人，他說丙○○之前打牌手腳不乾淨，打到一個段
    落後戊○○他們這些打人的人就坐在沙發上，丙○○也坐在
    他們當中，他們繼續在爭吵，後來甲○○又帶了人過來，連
    甲○○大概兩、三個人，他們的人包含戊○○、辛○○、甲○○總共有七、八個人，甲○○是在他們打完之後才進來，
    其間有聽到他們說要丙○○賠錢的事情，後來丙○○說要打
    電話給朋友。我遠遠看到丙○○本來要站起來，但是又被一
    個不認識的人壓回去要他坐好。丙○○當時沒有承認詐賭，
    他們坐在我家Ｌ型沙發上，把丙○○圍在中間，丙○○沒有
    辦法離開。丙○○本來說要打電話，但是他們一開始不讓他
    打，後來才讓他打電話，當時戊○○拿鋁棒站在旁邊，戊○○從頭到尾一直拿著鋁棒。我只有聽到有人對丙○○說今天
    這件事情一定要給個交代。他們在那裡爭執的時後，我也不
    敢過去，因為他們說沒有我的事情，而且他們拿著鋁棒，一
    群人在那邊我會怕，丙○○當時的神情很害怕也很慌張。丙○○有打電話給他的太太與鐵哥，丙○○打完電話之後有人
    先出去，至於是不是去找鐵哥我不知道，後來丙○○的太太
    與鐵哥有來我家等語。
(3)、證人庚○○於本院97年8月20日審理時證稱：我認識戊○○
    、辛○○、甲○○及丙○○，95年4月1日當天我去乙○○家
    與丙○○、綽號「毛姐」、「阿雄」聚會打麻將，乙○○的
    老公也在家，後來有人按門鈴，開門後戊○○、辛○○及其
    他不認識的人，總共約五、六個人一起進來，進來之後他們
    就找丙○○，然後就打起來，戊○○及其他我不認識的人，
    總共兩、三個人用拳頭打丙○○，有人拿棍棒，但我不知道
    有沒有用棍棒打丙○○，辛○○沒有動手，甲○○在戊○○
    他們打完丙○○之後，過了一會兒才來。戊○○他們就繼續
    與丙○○談事情，講到不高興的地方有爭執，後來丙○○的
    朋友有來。有聽到戊○○說要丙○○拿錢出來賠，戊○○他
    們問丙○○有沒有詐賭，丙○○沒有承認，他們有談到錢的
    事情，可是實際怎麼談的我不清楚。戊○○他們有叫丙○○
    坐好，丙○○有要起身，他們要他坐好不要動，當時現場狀
    況，丙○○不可能在屋子自由活動或離開的自由。戊○○手
    上有拿棍棒作勢要打丙○○。戊○○要丙○○拿錢出來賠的
    時候，丙○○說他身上沒有錢，因此後來打電話給他太太及
    他的朋友鐵哥。這麼多人進到乙○○的家，發生毆打丙○○
    的事，並且要丙○○賠錢，我們當時都嚇到了，所以不敢隨
    意離開等語，核與其於95年11月16日在檢察事務官詢問時所
    言相符。
(4)、證人丙○○於本院97年11月4日審理時證稱：95年4月1日晚
    上11點我在乙○○家打麻將，剛打完的時候，有七、八個人
    進來，戊○○、辛○○他們進來沒有說話，有五、六個人打
    我，並把我靠在牆壁讓我不能動，要我承認詐賭，戊○○拿
    壹支可以錄音的電話，並說要我打電話找人拿錢來，我就要
    謝先生拿錢過來。打我的有戊○○，辛○○沒有打我。他們
    說我詐賭，要我給50萬元，我只與甲○○打過一次麻將，沒
    有與戊○○打過麻將、辛○○的部分如果有打過麻將也只有
    一次。我沒有詐賭，我當時無法自由離開，戊○○要求要我
    拿錢來，我的電話不能打，他用乙○○的朋友的手機打出去
    。我當時會害怕，他們四、五個人打我，要我承認，他們已
    經把我打得遍體鱗傷，感到生命受到威脅，我一站起來就被
    打，也不能講話。我打電話給謝先生，我問他有沒有錢先借
    給我，他說身上只有幾萬元，最後他去領8萬元。戊○○、
    甲○○都有向我要50萬元，我被控制在乙○○家中，我不知
    道何人與己○○去領錢等語。
(5)、證人己○○於本院97年11月4日審理時證稱：我的綽號為「
    鐵哥」，95年4月1日我有到臺南市安平區○○○街19號替丙○○辦事情，是丙○○打電話給我，我到現場看到丙○○受
    傷，他沒說幾句話，就坐在沙發上說錢的問題，他們要求50
    萬元，我說30萬元，後來談到40萬元，我就問丙○○，但是
    他不太能說話，我說我去領錢，我去當時的復華銀行即現在
    的元大銀行在家樂福那邊的提款機領錢，分了幾次領。領錢
    的時候有人跟我去，我認識那個人，但不是在座之被告三人
    ，領的8萬元不是拿給在座三個被告，是拿給一個年輕人。
    我知道領錢是要交給他們，對方信任我會給錢，所以就讓丙○○離開等語。
(6)、查上開證人乙○○、庚○○、丙○○、己○○所證述之情節
    相符，並與(1)顯示之證據相符，再參以本院97年11月4日審
    理時，被告戊○○供稱：己○○所提領之8萬元，在其印象
    中辛○○好像有拿到一些錢，辛○○告訴我那個小弟有拿錢
    回來等語；被告辛○○則供稱：8萬元是交給甲○○，其有
    分到1萬元等語；被告甲○○則供稱：8萬元是跟己○○去領
    錢的那個人拿給我的，他說8萬元先給我、戊○○、辛○○
    及一個外號叫CD的人，後面的那32萬元就是他們的，並稱上
    開8萬元其交給CD4萬元、分給阿林2萬元，分給辛○○1萬元
    ，其自己拿1萬元等語，益徵上開證人之證述屬實，應堪採
    信。被告戊○○、辛○○、甲○○上開所辯，顯係事後飾卸
    之詞，殊不足採信。
(7)、事證明確，被告戊○○、辛○○、甲○○妨害丙○○自由之
    犯行，應堪認定。
三、按刑法於94年1月7日經立法院三讀修正，而經總統於94年2
    月2日公布，並於95年7月1日施行。而新修正之刑法第2條第
    1項規定：「行為後法律有變更者，適用行為時之法律。但
    行為後之法律有利於行為人者，適用最有利於行為人之法律
    」。依據最高法院95年第8次刑庭會議之決議，新法第2條第
    1項之規定，係規範行為後法律變更所生新舊法律比較之準
    據法，於新法施行後，應適用新法第2條第1項之規定，為「
    從舊從輕」之比較。查被告犯罪之時間係在刑法修正施行前
    ，本案涉及新舊法律變更之部分如下：
(1)、修正後刑法第28條共犯之規定為：「二人以上共同實行犯罪
    之行為者，皆為正犯」，被告等行為時之前刑法第28條共犯
    之規定為：「二人以上共同實施犯罪之行為者，皆為正犯。
    」。比較修正前後之條文，原「實施」之概念，包含陰謀、
    預備、著手及實行等階段之行為，新法修正為僅共同實行犯
    罪行為始成立共同正犯，是新法共同正犯之範圍縮小，排除
    陰謀犯、預備犯之共同正犯。然新舊法共同正犯之規定固有
    修正，但對本件被告等基於犯意聯絡共同實行犯罪而言，不
    論新法、舊法，均構成共同正犯，上述刑法第28條之修正內
    容，對被告並無「有利或不利」之影響，依上開之見解，並
    無適用修正後刑法第2條第1項之規定為比較新舊法適用之必
    要，自應依刑法第2條第1項前段之規定，適用修正前刑法第
    28條之規定。
(2)、又有關刑法第41條、第33條第5款部分，其中第41條由原
    先之「犯最重本刑為5年以下有期徒刑以下之刑之罪，而受6
    個月以下有期徒刑或拘役之宣告，因身體、教育、職業、家
    庭之關係或其他正當事由，執行顯有困難者，得以1元以上3
    元以下折算1日，易科罰金。但確因不執行所宣告之刑，難
    收矯正之效，或難以維持法秩序者，不在此限」、「併合處
    罰之數罪，均有前項情形，其應執行之刑逾6月者，亦同」
    之規定，修正為「犯最重本刑為5年以下有期徒刑以下之刑
    之罪，而受6個月以下有期徒刑或拘役之宣告者，得以新臺
    幣1千元、2千元或3千元折算1日，易科罰金。但確因不執行
    所宣告之刑，難收矯正之效，或難以維持法秩序者，不在此
    限」、「前項規定於數罪併罰，其應執行之刑未逾6月者，
    亦適用之」，另罰金罰鍰提高標準條例第2條亦配合修正，
    將原先之「依刑法第41條易科罰金或第42條第2項易服勞役
    者，均就其原定數額提高為1百倍折算1日；法律所定罰金數
    額未依本條例提高倍數，或其處罰法條無罰金刑之規定者，
    亦同」之規定，予以廢止；第33條第5款由原先之「罰金
    ：1 元以上」，修正為「罰金：新臺幣1千元以上，以百元
    計算之」；並均自被告等行為後之95年7月1日起施行。則依
    上開規定，關於易科罰金之折算標準部分，依被告行為時法
    ，易科罰金之最高折算標準係以銀元3百元即新台幣9百元折
    算1日，而依裁判時法即95年7月1日施行之新法第41條第1項
    之規定，其所處如主文所示之刑，雖得諭知易科罰金，惟易
    科罰金之折算標準則係以新臺幣3千元、或2千元、或1千元
    折算1日，另併合處罰之數罪，均可易科罰金，但定應執行
    後逾6月時，依修正前刑法第41條第2項規定，仍得諭知易科
    罰金，但依修正後同條項之規定，即不得諭知易科罰金；另
    關於罰金刑部分，罰金既由銀元1元以上，提高為新臺幣1千
    元以上，無異提高法定刑為罰金時之可科處之最低刑為1千
    元，修正後之刑法第33條第5款對被告並未有利；則綜合上
    情比較新舊法結果，自以修正前刑法第41條第1項、第33條
    第5款之規定有利於被告三人，自應適用行修正前刑法第41
    條第1項、第33條第5款及廢止前之罰金罰鍰提高標準條例第
    2條之規定。又有關併合處罰之數罪均得易科罰金而應執行
    之刑逾6月者，仍得易科罰金之修正前刑法第41條第2項規定
    ，對被告戊○○較為有利，自應適用其行為時之舊法，且依
    刑法施行法第3條之1第3項之規定，該部分亦應用修正前刑
    法第41條第2項之規定。又有關罰金之部分，既應適用罰金
    罰鍰提高標準條例之規定，基於新舊法不得割裂適用之原則
    ，本件亦有罰金罰鍰提高標準條例第1條規定之適用，而無
    新增訂刑法施行法第1之1條規定之適用。
(3)、修正前刑法第51條第5款就數罪併罰定應執行之規定為：「
    宣告多數有期徒刑者，於各刑中之最長期以上，各刑合併之
    刑期以下，定其刑期。但不得逾20年。」；而修正後刑法第
    51條第5款則規定：「宣告多數有期徒刑者，於各刑中之最
    長期以上，各刑合併之刑期以下，定其刑期。但不得逾30年
    。」。經比較上開新舊法結果，以舊法較有利於被告戊○○
    ，依刑法第2條第1項前段之規定，應依修正前之刑法第51條
    第5款，定其應執行之刑。
四、核被告戊○○所為，係犯刑法第277條第1項之傷害罪、刑法
    第302條第1項之妨害自由罪。被告辛○○、甲○○均係犯刑
    法第302條第1項之妨害自由罪。被告戊○○就傷害部分與數
    名姓名不詳之成年男子間有犯意聯絡及行為分擔，均為共同
    正犯。被告戊○○、辛○○、甲○○就妨害自由部分與數名
    姓名不詳之成年男子間有犯意聯絡及行為分擔，均為共同正
    犯。被告戊○○所犯之傷害罪與妨害自由罪，犯意各別，行
    為互殊，應分論併罰，檢察官認被告戊○○所犯上開二罪係
    牽連犯，尚非的論。又中華民國96年罪犯減刑條例於96年7
    月4日公布，於96年7月16日施行，犯罪在中華民國96年4 月
    24日以前者，除該條例另有規定外，有期徒刑減其刑期二分
    之一，中華民國96年罪犯減刑條例第2條第1項第3款定有明
    文。查被告等之犯罪時間均在96年4月24日以前，且合於減
    刑條件，均應就其宣告刑予以減刑。審酌被告戊○○、辛○○、甲○○之品行、犯罪之動機、目的、手段，其三人各人
    犯罪情節之輕重、智識教育程度（戊○○為高職肄業、辛○○為高職畢業、甲○○為高中畢業）、生活經濟狀況均普通
    及被告等人嚴重侵害丙○○之人身自由，事後復飾詞卸責，
    毫無悔意等一切情狀，爰分別量處如主文所示之刑及減刑與
    易科罰金之折算標準，並就被告戊○○所處之刑定執行刑及
    諭知易科罰金之折算標準，以示懲儆。又鋁棒1支未扣案，
    被告戊○○否認為其所有，復不能證明該鋁棒為戊○○所有
    ，自不得宣告沒收。
據上論斷，應依刑事訴訟法第299條第1項前段，刑法第2條第1項
前段、第277條第1項、第302條第1項，修正前刑法第28條、第51
條第5款、第41條第1項前段、第2項，罰金罰鍰提高標準條例第1
條前段，廢止前罰金罰鍰提高標準條例第2條前段，刑法施行法
第3條之1第3項，中華民國96年罪犯減刑條例第2條第1項第3款、
第7條、第9條，判決如主文。
本案經檢察官丁○○到庭執行職務
中    華    民    國    97    年    11    月    18    日
                  刑事第一庭  審判長法  官  林英志
                                    法  官  彭喜有
                                    法  官  林勝利
以上正本證明與原本無異。
如不服本判決應於收受本判後10日內向本院提出上訴書狀，並應
敘述具體理由。如未敘述上訴理由者，應於上訴期間屆滿後20日
內向本院補提理由書狀（均須按他造當事人之人數附繕本）「切
勿逕送上級法院」。
                                    書記官  陳世勳
中    華    民    國    97    年    11    月    18    日
附錄本案論罪科刑法條全文：
中華民國刑法第277條
傷害人之身體或健康者，處3年以下有期徒刑、拘役或1千元以下
罰金。
犯前項之罪因而致人於死者，處無期徒刑或7年以上有期徒刑；
致重傷者，處3年以上10年以下有期徒刑。
中華民國刑法第302條
私行拘禁或以其他非法方法，剝奪人之行動自由者，處5年以下
有期徒刑、拘役或3百元以下罰金。
因而致人於死者，處無期徒刑或7年以上有期徒刑，致重傷者，
處3年以上10年以下有期徒刑。
第1項之未遂犯罰之。


司法院資訊處製作；財團法人民間司法改革基金會備份。
